【裁判字號】    99,簡上,188
【裁判日期】    991104
【裁判案由】    妨害名譽
【裁判全文】
臺灣臺北地方法院刑事判決             99年度簡上字第188號
上  訴  人
即  被  告  甲○○
上列被告因妨害風化案件，不服本院98年度簡字第4962號，中華
民國99年4 月28日第一審簡易判決（聲請簡易判決處刑案號：臺
灣臺北地方法院檢察署98年度偵字第25717 號）提起上訴，經本
院管轄之合議庭判決如下：
    主  文
上訴駁回。
甲○○緩刑貳年。
    事  實
一、甲○○於民國98年7 月11日上午11時41分許，在其父親吳秋
    江位在桃園縣中壢市○○路○ 段162 號之住處，利用網路（
    IP位置：61.57.83.112）連結至網路城邦部落格（主機位置
    為臺北市○○區○○路1 段21之3 號），登入甲○○以「武
    聖關公」之暱稱所申請並命名為「臺灣人正義團結聯盟」之
    個人部落格（網址：http://blog.udn.com/kuankung），刊
    登「什麼時候，臺灣變成這麼沒有水準之國家？因為有妳們
    這些中國豬紅衫軍... 就是因為有妳～！聽說是中國新娘，
    據現場的老伯伯說來一次國民黨給牠們三千元，所以不用工
    作」之內容，並張貼劉倩英照片於上開文章之後，且提供可
    點選至劉倩英個人網頁部落格之超連結網址，供不特定人上
    網瀏覽，以此散布、指摘足以毀損劉倩英名譽之事，使不特
    定之人得以見聞。嗣因劉倩英之友人上網瀏覽發現上開文章
    ，乃告知劉倩英，經劉倩英報警處理，始循線查獲上情。
二、案經劉倩英訴由臺北市政府警察局大安分局報告臺灣臺北地
    方法院檢察署檢察官偵查後聲請簡易判決處刑。
    理  由
一、被告以外之人於審判外之陳述，雖不符前4 條之規定，而經
    當事人於審判程序同意作為證據，法院審酌該言詞陳述或書
    面陳述作成時之情況，認為適當者，亦得為證據。當事人、
    代理人或辯護人於法院調查證據時，知有第159 條第1 項不
    得為證據之情形，而未於言詞辯論終結前聲明異議者，視為
    有前項之同意，刑事訴訟法第159 條之5 第1 項、第2 項分
    別定有明文。其立法意旨在於傳聞證據未經當事人之反對詰
    問予以核實，原則上先予排除，惟若當事人已放棄反對詰問
    權，於審判程序中表明同意該等傳聞證據可作為證據；或基
    於尊重當事人對傳聞證據之處分權，及證據資料愈豐富，愈
    有助於真實發見之理念，且強化言詞辯論主義，使訴訟程序
    得以順暢進行，上開傳聞證據亦均具有證據能力。本案被告
    甲○○及檢察官於言詞辯論終結前，均未就本院所認定犯罪
    事實而經調查採用之證據主張有刑事訴訟法第159 條第1 項
    不得為證據之情形，本院復審酌各該證據作成時並無違法及
    證明力明顯過低之瑕疵等情況，認為適當，並與本案犯罪事
    實具有關連性，是本案所認定犯罪事實所採用之證據均有證
    據能力，合先敘明。
二、訊據被告固坦承其有在上開部落格刊登上開文字之行為，惟
    辯稱：我當時只是因為看到紅衫軍的新聞，基於憲法所保障
    的言論自由，針對新聞內容發表自身的感想、評論，所刊登
    的文章內容並無針對任何人，網頁雖有張貼告訴人之照片，
    惟尚有張貼另一張非告訴人之照片，故亦非用以指涉告訴人
    ，而該文章內容所提及「中國豬」之用語，實無法特定為何
    人云云。經查：
（一）被告於98年7 月11日上午11時41分許，在其以「武聖關公
      」之暱稱所申請並命名為「臺灣人正義團結聯盟」之個人
      部落格，刊登「什麼時候，臺灣變成這麼沒有水準之國家
      ？因為有妳們這些中國豬紅衫軍... 就是因為有妳～！聽
      說是中國新娘，據現場的老伯伯說來一次國民黨給牠們三
      千元，所以不用工作」之文章；又上開文章係發表於公開
      之網路部落格空間，不特定之第三人均得自由閱覽該文章
      內容等事實，業據被告自承在卷，且有「臺灣人正義團結
      聯盟」部落格網頁列印資料、聯合線上股份有限公司98年
      8 月6 日聯線字第98251 號函、IP位置發放單位查詢表及
      南桃園有線電視98年10月14日之電子郵件在卷等件在卷可
      證（見偵卷第17頁至第18頁、第22頁至第26頁），是上開
      事實堪以認定。
（二）被告雖辯稱其所刊登之文章並非針對告訴人劉倩英，僅是
      對於新聞事件發表個人感想云云。惟觀諸被告上開文章，
      文章中提及「就是因為有『妳』～！聽說是『中國新娘』
      」、「7 月10日故意排在蔡同榮前面不讓民進黨立委進去
      旁聽的紅衫軍，每次扁家開庭都會到現場搗蛋的『女子』
      ～！」等文字，被告顯係針對特定人而發表該篇文章，並
      非僅係發表個人感想。而被告於上開文章後又張貼以告訴
      人1 人立於照片中央、臉朝前方之特寫照片，與文章中「
      女子」、「中國新娘」之用語相對照，足以使閱覽該文章
      之不特定多數人認定文章中所指涉之人為該照片中之人物
      即告訴人劉倩英。另被告雖辯稱：其於該篇文章後所張貼
      之照片有2 張，並非單只有告訴人之照片，故文章內容並
      無針對告訴人云云，惟查，被告所張貼之另1 張照片並無
      拍攝主角，整張照片亦看不出與文章內容有何關聯性，不
      若以告訴人為主角之該張照片，係以反扁遊行活動為背景
      ，可使觀看文章者與文章內容做聯結，此外，被告所發表
      之該篇文章中亦提及「恥人的網址～http: //blog.udn.c
      om /ying6100」，而該網址係告訴人劉倩英之網路部落格
      網址，亦有被告提出之網頁列印資料在卷可稽（見本院簡
      字卷第19至35頁），參以告訴人劉倩英於偵查中陳稱：「
      （如何發現該網頁？）是我網路上的朋友告訴我看到我的
      網頁，我上去看，才發現我之前沒看過的部落格，我們在
      聯合新聞網的UDM 屬不同政黨支持者，是我聯網上面的朋
      友告訴我的，說看到我的照片，便把甲○○的網址給我看
      ，我點進去才看到」等語（見偵卷第37頁），足見告訴人
      劉倩英之友人及不特定多數人於瀏覽被告上開文章後，即
      明確得知被告發表之上開文章係指涉關於照片主角即告訴
      人劉倩英之事。從而，被告雖未指名道姓謾罵告訴人劉倩
      英，然由其所刊登上開文章之內容、連結網址、照片等綜
      合以觀，顯係針對告訴人劉倩英個人，而第三人透過被告
      刊登之照片及所提供之網路連結，亦足以特定被告所指涉
      之對象為何人至明，被告前開所辯，顯係推諉卸責之詞，
      尚不足採信。從而，被告確有在公開之網路空間刊登上開
      文章，且於文章中以「中國豬」、「來一次國民黨給牠們
      三千元」指摘告訴人之行為，應予認定。
（三）按刑法對於破壞他人名譽（死人除外）之行為，規定有普
      通誹謗罪（第310 條第1 項）與加重誹謗罪（第310 條第
      2 項）2 種犯罪類型；復為調和憲法所保障之言論自由，
      一旦行為人所為之行為該當上述2 種類型誹謗罪構成要件
      時，另定有5 種阻卻違法之事由。其中涉及論述他人事物
      且與本案有關之阻卻違法事由有：第310 條第3 項「對於
      所誹謗之事，能證明其為真實者，不罰。但涉於私德而與
      公共利益無關者，不在此限」、第311 條第3 款「以善意
      發表言論，而有左列情形之一者，不罰：三、對於可受公
      評之事，而為適當之評論者」2 種。該2 種阻卻違法事由
      之差異，前者係對於「事實陳述」之阻卻違法，後者則係
      針對「評論」所為之規定；惟無論前後者何種規定，行為
      人所為之事實陳述、評論、或者夾議夾敘，至少須與公共
      利益（可受公評）有關，始有阻卻其構成要件行為違法性
      之可能。據此觀司法院大法官釋字第509 號解釋「言論自
      由為人民之基本權利，憲法第11條有明文保障，國家應給
      予最大限度之維護，俾其實現自我、溝通意見、追求真理
      及監督各種政治或社會活動之功能得以發揮。惟為兼顧對
      個人名譽、隱私及公共利益之保護，法律尚非不得對言論
      自由依其傳播方式為合理之限制。刑法第310 條第1 項及
      第2 項誹謗罪即係保護個人法益而設，為防止妨礙他人之
      自由權利所必要，符合憲法第23條規定之意旨。至刑法同
      條第3 項前段以對誹謗之事，能證明其為真實者不罰，係
      針對言論內容與事實相符者之保障，並藉以限定刑罰權之
      範圍，非謂指摘或傳述誹謗事項之行為人，必須自行證明
      其言論內容確屬真實，始能免於刑責，惟行為人雖不能證
      明言論內容為真實，但依其所提證據資料，認為行為人有
      相當理由確信其為真實者，即不能以誹謗罪之刑責相繩，
      亦不得以此項規定而免除檢察官或自訴人於訴訟程序中，
      依法應負行為人故意毀損他人名譽之舉證責任，或法院發
      現其為真實之義務。就此而言，刑法第310 條第3 項與憲
      法保障言論自由之旨趣並無牴觸」，該號解釋前段主要在
      說明刑法第310 條第1 項、第2 項之誹謗罪規定並未違憲
      ，係為調和言論自由與個人法益而設，換言之，言論自由
      仍應受法律約束；後段則針對刑法第310 條第3 項前段，
      有關行為人所為「事實陳述」能否阻卻其構成誹謗要件行
      為違法性之規定為違憲審查。雖該第509 號解釋就刑法第
      310 條第3 項前段規定補充以：非謂行為人必須自行證明
      真實、行為人雖不能證明真實，但行為人有相當理由確信
      其為真實，即不能以誹謗罪之刑責相繩、亦不得免除檢察
      官或自訴人應負之舉證責任、或法院發現其為真實之義務
      （節略），透過刑事訴訟程序中舉證責任之轉換，間接擴
      大行為人免責範圍；然而並未同時對同條項但書有所解釋
      ，是故如若行為人所為之「事實陳述」或者「評論」（評
      論非第509 號解釋範圍），純屬個人私德而與「公共利益
      」無關、或者非可受「公評」之事項者，自不能援引該第
      509 號解釋阻卻行為人誹謗構成要件行為之違法性，依刑
      法第310 條第3 項但書規定，仍無法解免於誹謗罪責之成
      立。經查：被告在前開公開之網路空間刊登上開文章，且
      於文章中以「中國豬」、「來一次國民黨給牠們三千元」
      指摘告訴人之行為，足供不特定人得以共見，被告將文章
      及告訴人之照片刊登於網路部落格之行為自有供不特定人
      聽見之散布於眾的意圖及目的。再者，被告上開「什麼時
      候，臺灣變成這麼沒有水準之國家？因為有妳們這些中國
      豬紅衫軍... 就是因為有妳～！聽說是中國新娘，據現場
      的老伯伯說來一次國民黨給牠們三千元，所以不用工作」
      之文章內容，係暗指告訴人以中國新娘之身分領取國民黨
      所發給之酬勞，參與紅衫軍之集會遊行等不實內容，亦據
      告訴人劉倩英於原審審理時證稱：「（你參加街頭集會有
      無收到所謂的走路工？）沒有，我還有捐錢。（有拿到每
      次三千元的贊助嗎？）完全沒有。（你有曾經領取過國民
      黨所發給你的贊助經費嗎？）完全沒有。」等語明確（見
      本院98年度簡字第4962號卷第64頁反面），凡此種種，均
      足以貶抑告訴人之人格、名譽；況且，被告指摘、傳述之
      事項所涉均屬他人私德，而與公共利益無關，更非可受公
      評之事項，揆諸前開說明，自難依刑法第310 條第3 項前
      段之規定免責不罰。
（四）另被告雖辯稱：中國豬並無侮辱之意，豬並非好吃懶做，
      豬是愛乾淨、聰明的動物，並無貶低之意思云云，惟觀諸
      被告該篇文章之前後文，係以「牠們」、「中國豬」指涉
      告訴人，顯然有貶低告訴人為畜牲之意，係對告訴人為人
      身攻擊之行為，被告所辯並不足採。
（五）綜上所述，本件事證明確，被告前揭所辯，核屬飾卸之詞
      ，不足採信，其所犯前開犯行，已堪認定，應依法論科。
三、按刑法第310 條誹謗罪之成立，必須意圖散布於眾，而指摘
    或傳述足以毀損他人名譽之具體事實，倘僅抽象的公然為謾
    罵或嘲弄，並未指摘具體事實，則屬刑法第309 條第1 項公
    然侮辱罪範疇（最高法院86年度台上字第6920號判決參照）
    。換言之，刑法第309 條所稱「侮辱」及第310 條所稱「誹
    謗」之區別，前者係未指定具體事實，而僅為抽象之謾罵；
    後者則係對於具體之事實，有所指摘，而提及他人名譽者，
    稱之誹謗。本件被告以「來一次國民黨給牠們三千元」等語
    指摘告訴人劉倩英，應係針對告訴人劉倩英參與紅衫軍活動
    曾向國民黨收取每次3,000 元之報酬一事具體加指摘，與抽
    象謾罵尚屬有別，是被告上開所為此部分之行為係犯刑法第
    310 第2 項之散布文字誹謗罪（原審誤載法條為第310 條第
    1 項，見原判決第5 頁，應予更正）；又被告於文章中以「
    牠們」、「中國豬」謾罵告訴人劉倩英，係犯刑法第309 條
    第1 項之公然侮辱罪。被告以一行為犯上開二罪名，為想像
    競合犯，應從重論以刑法第310 條第2 項之誹謗罪。聲請簡
    易判決意旨雖漏未引用刑法第310 條第2 項之罪名，惟被告
    所涉上開罪名與前揭公然侮辱罪間，具有想像競合犯之裁判
    上一罪關係，為起訴效力所及，本院仍應併予審究。原審基
    此認定，援引刑法第310 條第2 項、第309 條第1 項、第55
    條、第41條第1 項前段，並審酌被告僅因政治立場差異及不
    認同告訴人劉倩英所從事之政治活動，即利用多數不特定人
    得自由閱覽之網際網路部落格，書寫誹謗及侮辱告訴人之文
    章，並貶損告訴人社會上人格、地位，致其受有精神上之痛
    苦，行為誠屬可議，且其案發迄今均否認犯行，又未與告訴
    人劉倩英達成和解，賠償對方所受之損害等一切情狀，逕以
    簡易判決判處被告甲○○拘役30日，如易科罰金，以新臺幣
    1 千元折算1 日，經核並無違誤，量刑亦稱妥適。被告上訴
    猶飾詞否認犯行指摘原判決不當，並無理由，應予駁回。
四、末查被告甲○○前未曾因故意犯罪受有期徒刑以上刑之宣告
    ，有卷附臺灣高等法院被告前案紀錄表可按，素行良好，因
    一時失誤而犯罪，犯後已向被害人劉倩英道歉，取得被害人
    之諒解，雙方達成和解，有協議書1 紙及本院99年10月21日
    之審理筆錄在卷足據（見本院簡上字卷第31頁至第32頁），
    堪見其悔意甚殷，經此起訴、審判與刑之宣告，當知所警惕
    ，信無再犯之虞，本院認所宣告之刑以暫不執行為適當，爰
    併諭知緩刑2 年，以勵自新。
據上論斷，應依刑事訴訟法第455 條之1 第1 項、第3 項、第36
8 條，刑法第74條第1 項第1 款，判決如主文。
本案經檢察官王巧玲到庭執行職務
中    華    民    國    99    年    11    月    4     日
                  刑事第十六庭審判長法  官   吳俊龍
                                    法  官   陳蒨儀
                                    法  官   葉藍鸚
以上正本證明與原本無異。
不得上訴。
                                    書記官   黃芝凌
中    華    民    國    99    年    11    月    4     日

司法院資訊處製作；財團法人民間司法改革基金會備份。
